臺灣高等法院臺中分院民事判決　　　　 99年度重上字第115號
上訴人　　　亞東預拌混泥土股份有限公司
法定代理人　李坤炎
訴訟代理人　周冠中
　　　　　　吳光中律師
　　　　　　王有民律師
複　代理人　陳謹瑜律師
　　　　　　劉上華
被　上訴人　林裕翔
訴訟代理人　常照倫律師
複　代理人　徐祐偉律師
　　　　　　黃琪雅律師
上列當事人間請求損害賠償事件，上訴人對於民國99年5月19日
臺灣台中地方法院97年度重訴字第464號第一審判決提起上訴，
本院於民國100年3月2日言詞辯論終結，判決如下：
    主  文
上訴駁回。
第二審訴訟費用由上訴人負擔。
    事實及理由
壹、聲明部分：
一、上訴人方面：(一)原判決不利於上訴人部分廢棄。(二)被上訴人
    應給付上訴人新臺幣（下同） 7,811,328元及自起訴狀繕本
    送達翌日起至清償日止，按年息百分之 5計算之利息。(三)上
    訴人願供擔保，請准宣告假執行。
二、被上訴人方面：(一)駁回上訴。(二)若受不利判決，願供擔保，
    請准宣告免為假執行。
貳、陳述及理由部分：
一、上訴人主張：
(一)、1.原審被告楊青洲（下稱楊青洲）為原審被告寰暵公司（下
    稱寰暵公司）之實際負責人，寰暵公司與上訴人於民國94年
    4 月27日簽訂「國道六號南投段C603標草屯收費站及國姓一
    號隧道工程預拌混凝土、噴凝土供應契約（以下簡稱C603標
    供應契約）；另於94年 7月間簽訂「國道六號南投段第C607
    標斗山高架橋工程預拌混凝土、噴凝土供應契約」（以下簡
    稱C607標供應契約）。依C603標供應契約、C607標供應契約
    第 4條、第10條之約定，上開契約係由上訴人提供水泥、高
    爐石等材料予寰暵公司，寰暵公司自備砂石、藥劑等材料，
    而由寰暵公司加工成預拌混凝土、噴凝土提供予上訴人之加
    工承攬契約。寰暵公司依 C603標、C607標供應契約第4條約
    定，應依上訴人或TKJV（指華大成營造公司基泰公司聯合承
    攬體）或業主或業主代表等審核同意之品質規定與標準，按
    時供應C603標、C607標工程所需之預拌混凝土、噴凝土。
  2.寰暵公司與上訴人簽約後，負責每月供應混凝土予上訴人，
    至94年 9月28日，寰暵公司因財務發生問題，楊青洲竟與上
    訴人雇用負責上開契約專案經理人即被上訴人林裕翔勾結，
    謊稱寰暵公司資金調度有困難，無法匯款至砂石廠，被上訴
    人林裕翔遂透過其主管蔡文祥於94年 9月30日向上訴人提出
    備忘錄謂：「1.隧道開挖工程進行無噴凝土供應，崩塌危險
    性…，4.經台中廠內同仁緊急協商，並口頭向總公司報備及
    動支台中廠 915-2帳戶，並緊急匯款至大丰砂石廠進行提貨
    …」，上訴人遂動支 500,000元購買砂石提供予寰暵公司為
    預拌混凝土、噴凝土之用，蔡文祥受其下屬被上訴人林裕翔
    之蒙騙，於94年10月 3日再提書面報告謂：「一國道六號南
    投段C603及C607供應情況窘迫仍持續…二本月份（ 94/10）
    預估砂石料源需求初估為：C603標約 5,000立方米，C607標
    約11,000立方米，合計16,000立方米。三…惟評估 OEM廠商
    寰暵現況備料能力不足，另依現況每米混凝土之砂石成本約
    600元/立方米計，未來每月需有600元/立方米×16,000立方
    米≒960 萬之砂石備料資金作因應。四擬簽請自94年10月至
    12月每月1000萬元額度內，核撥款項至烏溪或陳有蘭溪業者
    以為因應，每次撥款以 250萬元（每週需求）為限。．．六
    匯款程序說明：由寰暵公司提出申請，本公司支付給其指定
    之砂石廠後，收款人完成收款確認，經 OEM廠商寰暵確認，
    以為日後扣抵貨款之依據。」，上訴人不疑有他，遂自94年
    10月間至同年12月間，於每月1,000萬元內，每次不超過250
    萬元，共計撥付 1,850萬元予寰暵公司往來之砂石廠，並擬
    自上訴人支付予寰暵公司之代工貨款中扣抵。被上訴人林裕
    翔、楊青洲繼續勾結，欺暪其主管蔡文祥，於94年12月29日
    過蔡文祥提出書面報告謂：「四原經公司准予94年10月 -12
    月，每月予以1,000萬元額度之暫借款，實際執行狀況為9月
    份借支50萬，10月借支800萬，11月借支400萬，12月借支65
    0萬，總計1,900萬，並已自應付協力廠商貨款中抵扣400 萬
    元。在協助協力廠商渡過砂石料源取得困難期及持續穩定供
    貨之前提下，仍建請公司持續以砂石暫借款方式做協助直至
    整體環境穩定為止。五…故建議仍維持每月 1,000萬元的砂
    石暫借款額度，期間為95年1月至95年6月…」，上訴人不疑
    有他，遂於95年1月至4月間，共計撥款 2,700萬元予寰暵公
    司往來之砂石廠購買砂石，前後共計墊借砂石借款 4,600萬
    元。
  3.孰料，寰暵公司於95年5月間倒閉，已無從繼續履行上開C60
    3標及C607標混凝土供應契約，致上訴人墊付之4,600萬元，
    僅由上訴人應支付予寰暵公司之代工貨款中扣抵19,611,612
    元，尚有26,388,388元之砂石墊借款未能取回。上訴人於95
    年10月17日後進駐寰暵公司之草屯預拌廠（C603標）及國姓
    預拌廠（C607標）現場工地，始發覺草屯廠之倉庫庫存砂石
    最大容量僅為 500立方米，國姓廠之倉庫庫存砂石最大容量
    僅有 1,500立方米，而寰暵公司於94年10月份之交貨砂石量
    ，加總為 7,472立方米，而當月購入砂石累計數量為14,286
    立方米，扣除出貨砂石數量後，庫存砂石累計數量為 6,814
    立方米，遠超過草屯廠及國姓廠兩廠最大庫存量，此情為被
    上訴人林裕翔知之甚詳，應自斯時停止進，待原料消耗至倉
    庫得以庫存時再予進料，始符常情。詎被上訴人林裕翔卻故
    意隱暪此情，仍於94年11月、12月後繼續要求上訴人大量墊
    款購入砂石提供寰暵公司使用至95年 4月止。經上訴人結算
    所有代墊款，換算為進貨之砂石數量為82,134.1立方米，平
    均每立方米單價為 560元，扣掉期間之出貨量，超量購買之
    砂石數量為13,948.8立方米，合計金額為7,811,328 元，上
    開超量購買之砂石於寰暵公司95年 5月11日盤點時，皆不翼
    而飛已無留存。
  4.綜上，被上訴人林裕翔、楊青洲有下述之共同侵權行為，亦
    為被上訴人林裕翔之債務不履行行為：
  (1)被上訴人林裕翔為上訴人指派之專案人員，本應善盡受任人
    或受僱人之注意義務，詎被上訴人林裕翔明知楊青洲資力不
    足以承攬系爭工程，卻與楊青洲故意於93年 9月間，共同對
    上訴人欺暪此事實，使上訴人因此誤認楊青洲經營之寰暵公
    司（前身為勤臻公司）為殷實廠商，而與之簽訂C603標供應
    契約。
  (2)被上訴人林裕翔與楊青洲於93年11月間，共同偽造履約保證
    書，騙取上訴人公司支付C603標之預付款1,200萬元；嗣於9
    4年7月間再度偽造履約保證書，騙取上訴人支付C607標之預
    付款1,000萬元。
  (3)被上訴人林裕翔對上訴人故意隱暪寰暵公司亦為中工機械公
    司砂石出口方供應商之事實，仍讓上訴人繼續與寰暵公司合
    作C607標之合作案，並且故意不將砂石料倉分隔，更未控管
    進出貨之數量，與楊青洲共謀將上訴人代墊購入之砂石出售
    予中工機械公司，而使上訴人墊款所購買之砂石短少，受有
    損害。
  (4)被上訴人林裕翔於94年 9月間，明知楊青洲已在外積欠諸多
    協力廠商貨款，且楊青洲交付上訴人台中廠之 200多萬元支
    票亦已退票，顯見楊青洲之財力確已陷於極度窘迫之狀態，
    詎仍向上訴人台中廠廠長蔡文祥佯稱楊青洲僅為一時週轉不
    靈，且砂石嚴重不足，致使上訴人誤判而同意動支50萬元及
    開始代墊砂石款項。
  (5)被上訴人林裕翔及楊青洲於94年12月 2日私下共組台翼公司
    ，並在94年12月21日，在未知會亦未得到上訴人同意代原審
    被告楊青洲清償先前債務之情形下，私自以上訴人公司名義
    ，與楊青洲之債權人昇運砂石股份有限公司（以下簡稱昇運
    公司）簽立「確認函」，而使上訴人所付之部分代墊款，竟
    成為清償楊青洲債務之用。
  (6)被上訴人林裕翔於94年 11-12月間，明知現場砂石庫存量已
    發生超量情形，卻意圖與楊青洲共同將上訴人專為C603標及
    C607標而墊付購買之砂石，私自出售予中工機械公司，而故
    意以94年12月27日簽核作業單，佯稱現場仍需繼續大量進料
    始能維持出貨平順，誤使上訴人以為有繼續墊款之需要而繼
    續墊款購入砂石。
  5.寰暵公司因財務困難而與上訴人協議，由上訴人墊借砂石借
    款 4,600萬元，雙方言明由上訴人應給付寰暵公司之代工貨
    款中扣抵，即上訴人與寰暵公司間存有消費借貸之契約，寰
    暵公司既無從繼續履行C603標、C607標供應契約，致上訴人
    墊借之砂石借款，有26,388,388元未能收回，爰依消費借貸
    契約之法律關係，請求寰暵公司清償借款。楊青洲及被上訴
    人林裕翔則有上述共同詐欺、背信、侵占等侵權行為，而不
    法侵害上訴人財產權，應依民法184條、第185條負共同侵權
    行為之損害賠償責任。另被上訴人林裕翔為上訴人聘雇之職
    員，並受任為負責系爭工程之專案經理人，且受有報酬，依
    民法第 535條後規定應盡善良管理人之注意義務，被上訴人
    林裕翔未盡其善良管理人之注意義務而有故意、過失，依同
    法第 544條規定，對於上訴人超量購買砂石墊借款之損害應
    負賠償責任；如認上訴人與被上訴人林裕翔間僅為僱傭契約
    關係，雖被上訴人林裕翔與上訴人間為不定期僱傭關係，亦
    得準用或類推適用民法第489條第2項之規定，被上訴人林裕
    翔對其所為違反職務之行為，仍應負損害賠償責任；再依民
    法第 227條規定，亦可認被上訴人林裕翔之前開行為係屬可
    歸責於債務人之事由，而為不完全之勞務給付，上訴人向被
    上訴人林裕翔請求因勞務給付瑕疵所致之損害。上訴人為免
    本件請求趨於複雜，就寰暵公司請求清償借款部分，與被上
    訴人林裕翔、楊青洲共同侵權行為及被上訴人林裕翔之債務
    不履行行為一致，均請求給付7,811,328元。
  6.對被上訴人林裕翔抗辯之陳述：
  (1)被上訴人林裕翔與上訴人間除有僱傭契約關係存在外，就C6
    03標及C607標供應契約擔任專案負責人，已與上訴人變更為
    委任契約關係。本件上訴人台中廠廠長蔡文祥於94年9月7日
    以備忘函上訴人總公司營運處就C603標及C607標混凝土供應
    ，公司指示須深度管理及全力協助工進，現行人力急須支援
    ，經會簽各單位，准予被上訴人林裕翔自94年9月1日起支援
    至同年12月31日，蔡文祥復於94年12月26日以備忘函上訴人
    總公司營運處，要求上訴人總公司同意被上訴人林裕翔繼續
    支援國道埔霧段，期間為95年1月1日至95年12月31日，經上
    訴人總公司同意。被上訴人林裕翔既被賦予對於公司指示深
    度管理及全力協助工程進度之職責，已超乎一般受僱人單純
    提勞務，對服勞務之方法毫無自由裁量餘地之程度，有自行
    裁量決定如何處理之權限，已屬對於本件混凝土供應契約之
    專案負責人之層級。被上訴人林裕翔如非C603標、C607標供
    應契約之專案負責人，何以自行簽署以上訴人公司台中廠C6
    03駐廠主管名義，以國道六號公務會知單，發函予C603標工
    務所、寰暵公司、上訴人台中廠會計部及以備忘函方式函長
    鴻營造股份有限公司斗山工務所、寰暵公司、明氏股份有限
    公司、昇運公司，其中95年4月1日被上訴人林裕翔予上訴人
    台中廠會計部公務會知單說明欄之文字，即知被上訴人林裕
    翔為現地管理之負責人，對於工地之一般管理有決策之權力
    ，與上訴人間自具有委任契約關係。
  (2)被上訴人林裕翔抗辯本件侵權行為之損害賠償請求權已罹於
    時效部分，蓋本件被上訴人林裕翔侵權行為之發現，係因被
    上訴人林裕翔於95年12月18日提出之「國道六號南投段專案
    執行檢討報告」第9頁「時空背景」欄敘及：「…但自94.12
    月下旬，結算亞東砂石支援額度，已發生超量情事。」，上
    訴人始發覺案情恐不簡單（林裕翔既明知砂石購買超量，何
    以仍要求公司繼續撥用砂石墊款），經上訴人循線清查，始
    發覺被上訴人林裕翔與楊青洲確有勾結，而有詐欺、背信行
    為等曚騙、損害公司之不法行為，復因，楊青洲於另案台灣
    台中地方法院檢察署96年度偵緝字第2907號履約保證書之偽
    造文書案件，於97年 7月14日偵訊中，證人陳靖方提及林裕
    翔與楊青洲及訴外人張國陞討論購買履約保證書事，而有參
    與楊青洲及訴外人張國陞等偽造履約保證書情事（被上訴人
    林裕翔此部分犯行，業經起訴），使上訴人更加確信被上訴
    人林裕翔與楊青洲確有勾結，而對本件砂石墊款有矇騙、損
    害公司之不法侵權行為。則上訴人於97年10月17日提起本訴
    ，距被上訴人林裕翔於95年12月間提出上開檢討報告，尚未
    逾 2年，且上訴人係被上訴人林裕翔提出報告後，始循線仔
    細清查，始獲知被上訴人林裕翔有侵害公司之行為，未逾侵
    權行為請求權時效。
  (3)被上訴人林裕翔為本件砂石供應契約之負責人，受有上訴人
    委任深度管理落實公司指示及協助工程進度順利進行之職責
    ，本即應以善良管理之注意為之，並應與履行契約之相對人
    或法定代理人保持適當距離，始能客觀盡忠職守，達成上訴
    人交付之任務，被上訴人林裕翔竟毫不避嫌，於94年12月 2
    日與楊青洲共組台翼股份有限公司（以下簡稱台翼公司）並
    擔任董事，其既與楊青洲有如此親密之關係，且為本件供應
    契約之現場負責人，對於自己監管之契約超量購買砂石，致
    上訴人超量墊借款項及超量購買之砂石遭楊青洲盜賣、侵吞
    之事實，豈有不知之理。上開超量購買砂石之事實，自94年
    10月至95年4月，時程長達7個月，若非被上訴人林裕翔欺上
    暪下，與楊青洲勾結，楊青洲盜賣、侵吞超量購買砂石之行
    為豈能得逞。又上訴人公司會計林麗珠及上訴人營管處人員
    尚致遠，於94年11、12月以後，陸續發現上訴人代墊砂石借
    款所購入之砂石疑似有超量之情形，而將庫存量之訊息送電
    子郵件至被上訴人林裕翔信箱中，促其注意砂石超量之問題
    。被上訴人林裕翔於95年12月18日提出國道六號專案執行檢
    討報告中，自承於「94年12月下旬，結算亞東砂石支援額度
    ，已發生超量情事」，被上訴人林裕翔既於94年12月下旬明
    知砂石墊借額度已發生超量情事，衡情已無再請求上訴人代
    墊款項購入砂石原料之必要，詎被上訴人林裕翔竟於此時與
    楊青洲共組台翼公司，並利用C607標及中工機械C602標共用
    砂石料倉之便，與楊青洲共謀偷偷將上訴人代墊款購入之砂
    石再出售予中工機械，以賺取雙邊之貨款或工程款。此外，
    被上訴人林裕翔更在94年12月21日，私下帶寰暵公司名義上
    負責人陳靖方前往昇運公司處，冒用上訴人之名義與昇運公
    司簽「確認函」，擅自承諾由上訴人先行代付墊款，並以上
    訴人之部分代墊款代替寰暵公司清償該公司之前積欠昇運公
    司之款項。基此，被上訴人林裕翔事後遂於94年12月27日簽
    核作業單，向台中廠廠長蔡文祥佯稱現場尚需繼續進料始能
    維持出貨平順，使蔡文祥誤認仍有砂石支援需求，而於94年
    12月29日提出簽具報告，致上訴人繼續撥付砂石墊借款項，
    導致受有本件損害。若非被上訴人林裕翔與楊青洲勾結予以
    默許，何能為之。況被上訴人林裕翔於上訴人與寰暵公司間
    系爭砂石供應契約簽訂之初即與楊青洲相互勾結，參與偽造
    履約保證書，藉以承攬系爭工程，並詐騙上訴人撥付預付款
    1,200萬元、1,000萬元，被上訴人林裕翔所涉共同詐欺、偽
    造文書及背信罪嫌，現於台中地院98訴字第3278號刑事案件
    審理中。則對本件上訴人於94年10月以後墊借砂石款支援，
    而與楊青洲相互勾結，故意掩視超量購買砂石及楊青洲盜賣
    情事不予陳報，致上訴人受有損害之事實即不難認定。
  (4)楊青洲於94年 5月25日與被上訴人林裕翔召開「國道六號南
    投段第C603標暨第C607標混凝土合作供應現況進度檢討暨雙
    方現地執行須明確事項討論」會議，楊青洲於該會議提及已
    針對系爭C607標設置專用廠，惟其仍承作C602標中工機械之
    砂石出口方，足見被上訴人林裕翔於當時，即已明知無法區
    別辨識彼此砂石之所有權，竟故意對上訴人隱暪此一重大事
    實，事後更發現該文件竟簽註「本文件不得外流」，繼續使
    上訴人與寰暵公司合作C607標之工程，並於94年7月間簽訂C
    607 標供應契約。被上訴人林裕翔身為上訴人公司南投C603
    標、C607標之現場負責人，且自94年 5月底後，即明知原審
    被告寰暵公司除有承攬上訴人之C607標之砂石出口方外，亦
    同時且同地承攬中工機械公司C602標之砂石出口方，本應基
    於現場管理人之注意義務，將上訴人公司與中工機械之砂石
    予以「分倉」管理，並嚴格控管及紀錄上訴人代墊砂石之「
    進貨及出貨數量」，避免上訴人代款購買之砂石原料，遭楊
    青洲混淆出售予中工機械，詎被上訴人林裕翔竟完全未盡其
    現場負責人之注意義務為上揭管理，任令現場在毫無紀錄情
    形下，恣意進貨及出貨，更任令楊青洲任意取用倉庫內之砂
    石，同時供應中工機械C602標使用，致造成上訴人墊款所購
    買之超量砂石遭盜賣挪用。
  (5)上訴人受有超量砂石墊借款之損害，其認定及計算標準如下
    ：
  上訴人共撥付砂石墊借款4,600萬元，購得砂石之總數量為8
    2,134.1 立方米。上訴人主張之墊借款購得砂石數量，係依
    墊款期間94年9月28日至95年4月30日止，依寰暵公司之砂石
    供應廠商即大丰、大肚、台翼、雙冬砂石行等砂石公司開立
    予寰暵公司之發票數量為據，並上開發票購買項目均為精砂
    、6分石、3分石等三項，不含大陸砂，依該購買數量計算上
    訴人代墊款購買之砂石平均單價為每立方米560元（4600÷8
    2134.1＝560）。
  寰暵公司自94年9月28日起至95年4月30日止，C603標供應砂
    石混凝土生產總數量為出口方22,217.7立方米，C607標供應
    砂石混凝土生產數量為36,976立方米，合計寰暵公司之混凝
    土生產總數量為61,986.7立方米。此生產數量係以該期間內
    寰暵公司開立予上訴人之發票及上訴人向上包華大成營造之
    請款數量為據。
  依被上訴人林裕翔於95年7月20日Email予上訴人台中廠會計
    林麗珠之「累加進貨損耗後之實際砂石使用計算」郵件中，
    明白表示各規格混凝土於加上耗損後，其粗砂與石由出口方
    （成品）換算為車上方（原料）之比值為1：1.10至1：0.97
    （前已述及，上訴人代墊款購買之砂石不含大陸砂，故比值
    計算應剔除大陸砂部分），該郵件之主旨為「骨材『盤點』
    」，附加檔案名稱為「砂石盤點『結算』分析」，其附加檔
    案內文件之名稱則為「累加進貨損耗後之『實際』砂石使用
    計算」，足徵被上訴人林裕翔作之該統計表，確實係依據實
    際所生損耗所計算出來之數值，非被上訴人辯稱之預估交易
    損耗而已，被上訴人林裕翔所辯交易損耗、產製損耗等僅為
    其意圖混淆視聽而逕自創設。至於被上訴人所辯時間落差部
    分，系爭工程為國家重大工程，混凝土之設計強度為固定規
    格，不會經時間之經過而有不同，被上訴人林裕翔辯稱有時
    間差云云，與事實不符。依上述分析表各規格混凝土中砂及
    石之比值和均約介於0.97至1.10之間，上訴人願採對被上訴
    人最有利之計算方式，即以最高比值1.10計算耗損，則由原
    審被告寰暵公司生產之出口方數量61986. 7立方米回推計算
    可得出，該產量所需使用之原料最多為68185.3立方米（619
    86.7×1.10＝68185.3） ，與上訴人代墊款所購買之砂石數
    量82134.1立方米相差13948.8立方米，此部分即為超量購買
    或短少之數量。
  本件超量購買或短少之砂石數量為13,948.8立方米，依平均
    單價每立方米560元計算，上訴人所受損害為7,811,328元（
    13948.8×560＝0000000）
  至於被上訴人林裕翔就砂石超量部分爭執上訴人之計算依據
    ，上訴人完全依照砂石廠之統一發票上所載數量為計算依據
    ，均有憑有據，發票資料係寰暵公司用以報帳、報稅之用，
    足以證明均為真正；上訴人主張之損害賠償係以砂石數量之
    短少作為依據，砂石之運費核與本事件無涉；至於被上訴人
    林裕翔辯稱應將「驗收不合格之不良品」、「試驗用」或「
    工地自用」列入損耗，上訴人根本查無此部分資料，被上訴
    人倘為此抗辯，應自負舉證責任。
(二)、在本院補充陳述：
  1.被上訴人林裕翔自從94年 4月間入駐系爭兩件工地現場後，
    上訴人亞東預拌混凝土股份有限公司台中廠之圓戳章、亞東
    公司國道六號C603標專用章、亞東公司國道六號C607標專用
    章等三顆代表上訴人亞東公司之戳章，即交由被上訴人林裕
    翔負責收執並使用，迄至95年10月17日將工地現場點交予上
    訴人公司為止，此段長達一年半之時間，被上訴人林裕翔均
    負責持此戳章而對外行文及行事，自足認被上訴人確實係基
    於受任人之身分而在工地現場代表上訴人公司處理事務，自
    屬委任關係，而非僅為僱傭關係。且事實上，無論被上訴人
    林裕翔與上訴人公司間所存在者係委任關係抑或僱傭關係，
    被上訴人林裕翔依法均有遵守其職務上之本份，而對上訴人
    盡其契約上應履行之委任或僱傭義務，只要被上訴人有故意
    違背其義務之情事，致令上訴人受有損害，被上訴人即屬有
    民事上之侵權行為及債務不履行之情狀，而應由被上訴人負
    其損害賠償之責任甚明，此節當不因兩造間所存者究為委任
    或僱傭關係而有不同，詎原判決卻逕以被上訴人非為委任關
    係下之受任人，即認被上訴人不該當侵權行為及債務不履行
    之行為，原判決關於此節之認定，自屬率斷。
  2.查被上訴人林裕翔身為本件系爭工地之現場負責人，又明知
    現場之砂石均係由上訴人代墊款項而購入，屬於上訴人代墊
    所購入之財產，自應本於其職務，嚴格管理並控制購入砂石
    之數量及用處，按日紀錄工地之進發料及庫存數量，以確保
    全數砂石均係供作供應上訴人所需混凝土之使用。尤其，自
    從楊清洲亦同時承作「中工機械公司」後，被上訴人林裕翔
    身為現場監督之人，顯然明知此兩件工程之砂石倘若發生「
    共倉」情形，極易造成混淆，本應予以阻隔，縱令無從阻隔
    ，惟仍應採取較積極之管控及區隔彼此原料之合宜措施，以
    保障上訴人之權益。詎料，被上訴人林裕翔竟故意違背其職
    務，而反於一般現場工程之作業流程，刻意不對系爭工地原
    物料之進出貨數量為任何之控管，亦不為任何之紀錄，致使
    上訴人公司無法輕易查知實際進出貨數量及庫存數量，而僅
    能任由被上訴人林裕翔恣意回報現場情況而無法辨明真偽，
    是故，光從被上訴人林裕翔此部分故意不為控管之情事，即
    屬不法之侵權行為。
  3.另查，因被上訴人林裕翔上開故意不為控管之情事，造成楊
    青洲藉此共倉之便，將上訴人代墊購入之砂石，用以生產中
    工機械公司所需之混凝土，而使現場之砂石數量自外觀上觀
    之，似因業已出貨至上訴人之工程而越來越少，惟事實上該
    砂石根本係因遭被上訴人林裕翔及楊青洲共謀挪用上訴人代
    購之砂石，出貨至中工機械之C602工程，故才使現場所見之
    砂石出現缺料之情形，根本並非出貨至上訴人公司之國道六
    號C603、C607工程，林裕翔即以此手段達到「現場嚴重缺料
    」之客觀外觀上之假象，據以繼續在94年12月間，即上訴人
    代墊購入之砂石業已大量超量即上訴人代墊購入之砂石業已
    大量超量之際，卻仍以「現場嚴重缺料」回報予上訴人公司
    ，致使上訴人公司因此陷於錯誤，同意繼續代墊款項購入砂
    石，而繼續使寰暵公司得藉此手段，將上訴人購入之砂石挪
    作出貨中工機械公司之用，以獲取不法利得。
  4.上訴人公司在95年10月17日接手被上訴人林裕翔所掌管之現
    場，以及在被上訴人林裕翔自行撰寫95年12月18日檢討報告
    之前，均因上訴人未實際管控現場，且現場真正砂石之管理
    及庫存之情形均為被上訴人所隱匿，導致上訴人公司根本無
    從發現被上訴人有何侵權行為之事實，職是，上訴人公司在
    95年10月17日之前均因無從明知被上訴人有侵權行為之事實
    ，而無從起算侵權行為之時效，則上訴人公司於97年10月17
    日提起本訴，自仍在消滅時效之內，而無如原判決所認定之
    消滅時效之情事。
二、被上訴人林裕翔則以：
  1.本件侵權行為之請求權已罹於 2年消滅時效，被上訴人林裕
    翔主張時效抗辯，上訴人不得依侵權行為向被上訴人林裕翔
    請求損害賠償。上訴人主張係被上訴人林裕翔95年12月18日
    提出檢討報告內容提及「…但自94、12月下旬，結算亞東砂
    石支援額度，已發生超量情事…」後，上訴人始知被上訴人
    林裕翔有侵權行為情事，惟上訴人於94年12月間即知悉砂石
    有超量問題，上訴人台中廠會計林麗珠於台中廠廠長蔡文祥
    94年12月29日第 3次簽請墊款前，即以就超量採購砂石乙事
    發電子郵件予蔡文祥及上訴人各部門主管，各部門主管均已
    知悉原審被告寰暵公司超量採購砂石，上訴人指其至95年12
    月18日被上訴人林裕翔提出檢討報告方知悉上情，顯屬無稽
    。又原審被告寰暵公司倒閉後，上訴人於95年5、6月間接工
    地，至遲此時上訴人已知受有損害，然上訴人遲至97年10月
    17日始提起本訴，自已罹於消滅時效。
  2.被上訴人林裕翔係上訴人之受僱人，於94年、95年間擔任上
    訴人之企劃處副主任，並非上訴人所稱就C603標、C607標工
    程之專案經理人，與上訴人間並無委任關係存在，自無民法
    第535條、第544條所定之賠償義務。又上訴人主張依民法第
    48 9條請求賠償，該條文係用以規範「定有期限之僱傭契約
    」，因一方之過失所生重大事由，於期限屆滿前終止之損害
    賠償責任，本件被上訴人林裕翔與上訴人間之勞動契約，為
    不定期契約，自無上開條文之適用。至於上訴人主張不完全
    給付部分，被上訴人林裕翔為上訴人之受僱人，已依公司規
    定及主管指示服其勞務完畢，並無「因可歸責於債務人之事
    由致為不完全給付」之情形，上訴人主張依民法第 227條不
    完全給付規定向被上訴人林裕翔請求賠償云云，亦不足為採
    。
  3.被上訴人林裕翔僅為上訴人之企劃處副主任，於公司內職階
    不高，對於上訴人借款予寰暵公司乙事，並無決策權限。關
    於上訴人借款予寰暵公司之內部簽文，共有 3份，均係訴外
    人即上訴人台中廠之廠長蔡文祥所簽擬，並非被上訴人林裕
    翔所擬議，蔡文祥為上訴人高階廠長，職級較低之被上訴人
    林裕翔又何能「透過」或「指示」廠長蔡文祥簽擬文件要求
    上訴人借款予寰暵公司？依上訴人提出之蔡文祥於94年9月3
    0日製作之備忘函說明欄第一點第3行記載：寰暵公司於94年
    9 月28日致電蔡文祥稱其資金調度困難  無法匯款至砂石廠
    ，致砂石廠不出料云云，可見當初係寰暵公司人員打電話給
    廠長蔡文祥要求協助，由蔡文祥先行做主借款50萬元予寰暵
    公司後，再簽擬備忘函呈請上訴人核備，故本件上訴人借款
    50萬元予寰暵公司過程，全係蔡文祥決策作主，上訴人主管
    於事後亦有核備同意。其後，蔡文祥再簽擬借款協助寰暵公
    司，均係蔡文祥基於系爭工程砂石料源現況供應窘迫、寰暵
    公司現況備料能力不足、目前仍無法預計各料源週遭砂石加
    工廠之原料需求可否充足及穩定供料期等情，而以廠長身分
    簽擬函文報告上訴人，經上訴人之營運處、財務處、稽核處
    、執行副總經理、總經理等高階單位層層批示同意，上訴人
    方作出借款協助寰暵公司之決定，上述決策過程，被上訴人
    林裕翔均無權決定，自無上訴人所稱之勾結寰暵公司或共同
    詐欺之侵權行為。且蔡文祥之簽呈中，已指出寰暵公司之資
    金調度困難，故上訴人於決定借款予寰暵公司時，對於寰暵
    公司之經濟狀況不佳情形，早有認知，上訴人為求對其上游
    廠商之工程履約順利，仍借款予下游之 OEM廠商寰暵公司，
    上訴人自應負擔其風險，何能於事後無法回收借款時，諉責
    於僅受僱於上訴人擔任副主任之被上訴人林裕翔。
  4.本件上訴人借款予寰暵公司之流程，係由寰暵公司提出申請
    ，上訴人付款予寰暵公司指定之砂石廠後，收款人完成收款
    確認、經寰暵公司確認，作為日後扣款之依據，即上訴人僅
    借款予寰暵公司，由上訴人直接將借款支付予寰暵公司購買
    砂石之砂石廠，至於寰暵公司向砂石廠購買砂石之單價、數
    量等，均非由上訴人決定，被上訴人林裕翔更無權、亦無法
    掌控，故上訴人稱其於95年10月間接管寰暵公司之預拌廠後
    ，發覺庫存砂石不翼而飛，因而認定上訴人告林裕翔係與寰
    暵公司人員勾結詐騙上訴人盜賣或侵吞超量購買之砂石云云
    ，乃不實之指控。上訴人提出之「砂石墊款所購砂石使用量
    之盤虧量說明表」是上訴人自行製作之文件，被上訴人林裕
    翔否認其形式及實質之真正。說明表中所載之「砂石單價（
    出口方）」、「購入米數（出口方）」等均係上訴人主觀自
    行估算，並不正確。上訴人以其借款金額自行換算為匯款時
    原審被告寰暵公司之砂石庫存量，進而主張超過寰暵公司之
    最大庫存量云云，顯有錯誤。
  5.上訴人主張草屯預拌廠之倉庫庫存砂石最大容量僅有 500立
    方米，並不正確，寰暵公司之草屯預拌廠（C603標）之倉庫
    庫砂石最大容量，依上訴人提出之「亞東預拌混凝土（股）
    公司國道六０三標計價明細表」中，記載於95年 4月26日時
    「東草屯A2橋台及翼牆基礎街之數量為 539立方米，當日總
    出貨量為583立方米，明顯超過500立方米，且工程當日預訂
    出貨數量，皆須事前備足生產原料，出貨過則須持續運補至
    專用廠之安全庫量以應付隔日出貨，所以上訴人主張草屯預
    拌廠倉庫庫存最大容量為 500立方米，與事實不符；上訴人
    指寰暵公司之國姓預拌廠倉庫最大容量為1500立方米云云，
    然寰暵公司國姓預拌廠之倉庫，係由C607標與另筆C602標（
    此標與上訴人無關）合用，最大倉庫容量應為4000立方米，
    上訴人於95年10月間進駐時，方將之切割，而使C607標使用
    部分為1500立方米，故上訴人將其未進駐前之國姓預拌廠倉
    庫最大庫存容量設定為1500立方米，進而主張有超買砂石已
    逾倉庫最大庫存容量云云，不足為採。
  6.上訴人計算之損害金額並不正確：
  (1)上訴人將砂與石視為同種類而一併統計其墊借款購買之砂石
    數量為82134.1 立方米，此計算法不合理且不符專業，蓋砂
    與石不僅單價不同，於各規格混凝土產製之個別用量亦不相
    同，絕不能混為一談合併計算；砂與石產生損耗之比例亦大
    不相同；砂與石之進貨比例只能大約依產製配比之比例進貨
    ，但無法與產製比之比例完全相同，另砂石交易價格係由賣
    方控制，尤其在砂石短缺時期，常有砂、石進貨比例懸殊之
    情形發生。
  (2)上訴人提出之「累加進貨耗損後之實際砂石使用計算」係上
    訴人於寰暵公司倒閉，改由上訴人接手工地後，為預估砂石
    進貨時之「交易損耗」因而命被上訴人林裕翔於95年 7月間
    提出概略之預估值，被上訴人林裕翔乃製作該份分析資料，
    惟被上訴人林裕翔自上訴人離職已久，該份文件之原始檔係
    存於上訴人之電腦系統中，被上訴人林裕翔無法確認文件之
    真偽，亦不知內容有無遭增刪修改，故否認該份文件之真實
    性。該文件縱認為真，亦不能作為本件砂石超量或短少之計
    算基準。被上訴人林裕翔當初提交分析表予上訴人時，係為
    預估砂石進貨時之「交易損耗」，即該表製作之目的係因上
    訴人接手工地後，須自行對外購買砂石，自行產製混凝土，
    且各砂石廠只能以地磅計算「重量」出貨，故須訂定「重量
    －體積換算」之交易公式，當時國內各砂石廠對於粗砂之「
    重量－體積換算」公式均不相同，從1立方米＝1600公斤至1
    立方米＝1700公斤者都有，被上訴人林裕翔當時係以最有利
    於買方之「 1立方米＝1700公斤」之計算方式，概估上訴人
    於購入砂石階段之「交易損耗」之數值，然此無關購入砂石
    後、產製混凝土階段之「產製損耗」數量，故本件上訴人以
    此購入砂石前階段之預估交易損耗擬充為計算實際產製過程
    後階段損耗之基準，不足為信。混凝土由石、粗砂、細砂（
    包含大陸砂）等混合調製而成，此 3種物質之調配比例，廠
    方每日均須依工程規範進行試驗並取得數值後，在監造人員
    核定下進行調整更動，並非一成不變。本件上訴人所爭執砂
    石超量或短少之期間係於94年9月28日至95年4月30日期間，
    被上訴人林裕翔所製作之分析表其評估期間自95年5月1日起
    至同年 6月30日，二者明顯有時間上之落差，故上訴人不得
    援用該分析數據。又混凝土之調配比例會每日進行更動調整
    ，故被上訴人於製作分析表時係依「最低成本、至少安全值
    」進行估算，與寰暵實際製作混凝土之砂石比例，並不相同
    。另混凝土廠於購入砂、石之後，至混凝土產製完成期間，
    尚有多項可能造成或列為損耗，例如砂石含水量之損耗、交
    易機制（即「重量－體積換算」）之損耗、砂石品質與潔度
    損耗、砂石搬運及輸送之損耗、產製之損耗（不合格品無法
    使用）、砂石拌合計量損耗、自用或試驗之損耗、清倉損耗
    ，上述除砂石含水量之損耗、交易機制損耗、砂石拌合計量
    損耗可於購入砂石後、混凝土產製前約略依實務經驗概估外
    ，其餘因素皆無法事前預估。故砂石購入後至產製完成出貨
    為止，具有多項發生損耗之可能，上訴人計算時均省略未計
    入，反以「交易損耗」充作「產製損耗」計算，其計算結果
    自不正確。
  (3)上訴人提出之寰暵公司進項發票資是否正確、是否全部檢附
    有無漏列或刻意隱暪保留之情形，均屬不明，真實性顯有可
    疑。且均無砂石運費之憑證發票（上訴人代墊款除用於支付
    砂石價款外，尚須支付砂石運費），該發票進項總額自不正
    確。又砂石廠開給寰暵公司之發票，並非上訴人代墊款之收
    據，砂石廠收到貨款後，係陸續分批出貨，發票則於每次出
    貨或最後一次出貨、甚至更晚才開出，故上訴人以其於某段
    時間支付代墊款之金額，與同時期砂石廠開出之發票金額進
    行比較，實屬謬誤且無意義。
  (4)上訴人主張寰暵公司之生產數量為 61986.7立方米，惟上訴
    人前後數次主張之數量均不相同，顯見上訴人主張之資料及
    計算，十分不穩定及不確定，真實性自屬可疑。上訴人主張
    其「砂石出口方數量」係依據請款發票加以計算，但請款發
    票數量係「產製後驗收合格並已出貨之數量」，至於「驗收
    不合格之不良品」、「試驗用」或「工地自用」者均未列入
    ，其計算結果自與實際產製之數量不符。
(二)、在本院補充陳述：
  1.被上訴人與上訴人間係僱傭關係，並非上訴人所主張之委任
    關係，被上訴人於94、95年間，係於上訴人亞東公司中擔任
    企劃處副主任之職務，為上訴人之受僱人，被上訴人並非上
    訴人所謂之「專案經理人」。被上訴人於94年間受上訴人公
    司指派支援系爭C603標、C607標工程時，其主要工作係負責
    工地之「品管」及「介面協調」，而當時上訴人公司派駐現
    場人員除被上訴人外，尚有訴外人曾昭麟及康崇源，其等任
    務主要為針對協力廠商寰暵公司於C603標、C607標混凝土產
    製品質之控管及原料驗證，並須處理客訴及週遭居民之陳情
    等相關事務。是以本件被上訴人僅係受上訴人台北總公司指
    派至C603標、C607標工地現場從事事務性工作之人，於支援
    期間之相關執行業務支出由台中廠支付，其出勤亦由台中廠
    督導。
  2.至於上訴人於第二審時始提出之上證一戳章資料。經核其中
    編號 1者，已載明係「國道六號專案收發文用」之台中廠收
    發章，僅供作為收發文事務之用；另編號2、3者，則分為C6
    03標、C607標台中廠試驗報告之專用章，屬品管檢驗章，係
    由亞東公司派駐工地現場之曾昭麟及康崇源負責保管及使用
    ，主要用於每日例行性之檢驗報告；該戳章均係用於一般例
    行行政事務，顯非上訴人亞東公司作為對外簽約、或為法律
    行為之公司大小章。又該三枚圓型戳章，所限定辦理事務之
    性質，適足以證明被上訴人權限，僅及於收發文及砂石原料
    及混凝土成品之品質管控，足見被上訴人僅係受僱人，基於
    職務分工，而為事務性之行為而已，無從認為被上訴人因持
    有或使用該三枚圓戳章，使被上訴人得不受上訴人總公司或
    台中廠之指揮監督，而得自主決策。故上訴人以被上訴人曾
    持有或使用上述三枚圓戳章，主張兩造間係委任關係，並非
    僱傭關係云云，顯不足採。
  3.再關於侵權行為之時效問題，上訴人亞東公司高層人員，於
    94年11、12月間因會計林麗珠之電子郵件告知，即已知悉砂
    石有超量情形；至遲於95年 5月11日寰暵公司倒閉而由亞公
    司接手並進行盤點時，亦已明確知悉，而亞東公司遲至97年
    10月17日始提起本件損害賠償訴訟，自已逾侵權行為之 2年
    時效。上訴人亞東公司辯稱該公司係至95年10月17日另派員
    接手林裕翔所掌管之工地現場後，始知林裕翔有勾結楊青洲
    之侵權行為云云，係上訴人片面以其內部行政事務，作任意
    之主張，並無足採。經查，亞東公司早於94年12月間，即已
    知悉砂石有超量問題，此並經台灣台中地方法院檢察署98年
    度偵字第 16895號不起訴處分書中予以認定。本件上訴人亞
    東公司於決定同意第 3次墊款之前，早知寰暵公司有超量採
    購砂石之異常情形，然亞東公司無法承擔斷貨之商譽損失及
    實際賠償問題，因而仍決定同意對寰暵公司之第三次墊款。
    本件上訴人聲稱其係至95年10月17日另派員接手林裕翔所掌
    管之工地現場、或被上訴人林裕翔於95年12月18日提出「國
    道六號南投段專案執行檢討報告」、內容提及「...但自94.
    12月下旬，結算亞東砂石支援額度，已發生超量情事... 」
    後，上訴人公司才知悉砂石超量及被上訴人有侵權行為情事
    云云，上訴人之主張顯屬無稽。再者，寰暵公司早於95 年5
    月間倒閉，亞東公司隨即於95年5、6月間接管工地，並由台
    中廠之總務主管林永修至現場進行砂石存量盤點，總公司之
    法務人員尚致遠等人，亦曾至工地現場查看，故至遲上訴人
    公司於此時應已知受有損害；然上訴人亞東公司遲至97年10
    月17日始提起本件訴訟，自已罹於侵權行為之 2年消滅時效
    。
三、本件上訴人在原審以寰暵公司及其法定代理人楊青洲、被上
    訴人林裕翔為共同被告，起訴請求其三人連帶負損害賠償責
    任，原審判決寰暵公司、楊青洲應連帶給付 7,811,328元本
    息，並駁回上訴人請求被上訴人連帶賠償之訴，上訴人則對
    敗訴部分，提起上訴，寰暵公司、楊青洲均未對敗訴部分提
    起上訴，該部分業已確定，合先敘明。
四、兩造就下列事實不爭執，堪信為真，並得採為判決基礎：
(一)、寰暵公司之實際負責人楊青洲，於94年 4月27日代表原審寰
    暵公司與上訴人簽訂C603標供應契約；寰暵公司另於94年 7
    月間與上訴人簽訂C607標供應契約。
(二)、被上訴人林裕翔係上訴人之受僱人，於94年、95年間，其職
    務係擔任上訴人之企劃處副主任。
(三)、上訴人與寰暵公司簽訂之C603標、C607標供應契約，係由上
    訴人提供水泥、高爐石等材料予寰暵公司，寰暵公司自備砂
    石、藥劑等材料，由寰暵公司加工成預拌混凝土、噴凝土提
    供予上訴人之加工承攬契約。寰暵公司依C603標、C607標供
    應契約第4條約定，應依上訴人或 TKJV（指華大成營造公司
    基泰公司聯合承攬體）或業主或業主代表等審核同意之品質
    規定與標準，按時供應C603標、C607標工程所需之預拌混凝
    土、噴凝土。
(四)、寰暵公司與上訴人簽訂上開契約後，負責每月供應混凝土予
    上訴人，至94年 9月28日，寰暵公司因財務發生問題，上訴
    人台中廠廠長蔡文祥於94年 9月30日向上訴人之高層，提出
    備忘錄謂：「「1.隧道開挖工程進行無噴凝土供應，崩塌危
    險性…，4.經台中廠內同仁緊急協商，並口頭向總公司報備
    及動支台中廠 915-2帳戶，並緊急匯款至大丰砂石廠進行提
    貨…」，上訴人遂動支 500,000元購買砂石提供予寰暵公司
    為預拌混凝土、噴凝土之用。
(五)、蔡文祥於94年10月 3日再提書面報告謂：「一國道六號南投
    段C603及C607供應情況窘迫仍持續…二本月份 （94/10）預
    估砂石料源需求初估為：C603標約 5,000立方米，C607標約
    11,000立方米，合計 16,000立方米。三…惟評估OEM廠商寰
    暵現況備料能力不足，另依現況每米混凝土之砂石成本約60
    0元/立方米計，未來每月需有600元/立方米×16,000立方米
    ≒960 萬之砂石備料資金作因應。四擬簽請自94年10月至12
    月每月1000萬元額度內，核撥款項至烏溪或陳有蘭溪業者以
    為因應，每次撥款以 250萬元（每週需求）為限。…六匯款
    程序說明：由寰暵公司提出申請，本公司支付給其指定之砂
    石廠後，收款人完成收款確認，經 OEM廠商寰暵確認，以為
    日後扣抵貨款之依據。」，上訴人自94年10月間至同年12月
    間，於每月1,000萬元內，每次不超過250萬元，共計撥付1,
    850萬元予寰暵公司往來之砂石廠。
(六)、蔡文祥再於94年12月29日提出書面報告謂：「四原經公司准
    予94年10月-12月，每月予以1,000萬元額度之暫借款，實際
    執行狀況為 9月份借支50萬，10月借支800萬，11月借支400
    萬，12月借支650萬，總計1,900萬，並已自應付協力廠商貨
    款中抵扣 400萬元。在協助協力廠商渡過砂石料源取得困難
    期及持續穩定供貨之前提下，仍建請公司持續以砂石暫借款
    方式做協助直至整體環境穩定為止。五…故建議仍維持每月
    1,000萬元的砂石暫借款額度，期間為95年 1月至95年6月…
    」，上訴人再於95年 1月至4月間，共計撥款2,700萬元予寰
    暵公司往來之砂石廠購買砂石，前後共計墊借砂石借款4,60
    0萬元。
(七)、寰暵公司於95年 5月已無履約能力，已無從繼續履行C603標
    、C607標供應契約，致上訴人墊付款之 4,600萬元，僅由上
    訴人應支付予寰暵公司之代工貨款中扣抵19,611,612元，尚
    有26,388,388元砂石墊借款，未能取回。
五、至於上訴人依侵權行為、民法第 544條、第489條第2項、第
    227 條規定，主張被上訴人林裕翔應負連帶賠償責任，則為
    被上訴人否認，並以前詞抗辯，是本件爭點為：(一)被上訴人
    與上訴人間除僱傭契約外，是否因被上訴人為本件C603標、
    C607標供應契約之專案經理人，與上訴人間存有委任契約關
    係？(二)被上訴人林裕翔是否應對上訴人負民法第 544條規定
    之受任人損害賠償責任？(三)被上訴人林裕翔是否與楊青洲有
    共同侵權行為，應依民法第184條、185條負連帶損害賠償責
    任？上訴人主張之侵權行為損害賠償請求權是否已罹於時效
    ？(四)被上訴人林裕翔基於與上訴人間之僱傭契約，是否得準
    用或類推適用民法 489條規定，因有重大事由致上訴人受損
    害，依該條第 2項規定對上訴人負損害賠償責任？(五)被上訴
    人林裕翔基於與上訴人間之僱傭契約，是否未盡受僱人職責
    ，致有可歸責事由而生給付以外之損害，應依民法227條第2
    項負不完全給付之損害賠償責任？經查：
(一)、兩造間是否有委任契約關係存在？上訴人得否依民法第 544
    條向上訴人裕翔請求賠償損害？
  1.按一般學理上認勞動契約當事人之勞工，具有下列特徵：(1)
    人格從屬性，即受雇人在雇主企業組織內，服從雇主權威，
    並有接受懲戒或制裁之義務。(2)親自履行，不得使用代理人
    。(3)經濟上從屬性，即受雇人並不是為自己之營業勞動，而
    是從屬於他人，為該他人之目的而勞動。(4)納入雇方生產組
    織體系，並與同僚間居於分工合作之狀態。勞動契約之特徵
    ，即在此從屬性。又基於保護勞工之立場，一般就勞動契約
    關係之成立，均從寬認定，只要有部分從屬性，即應成立；
    勞動契約之勞工與雇主間具有使用從屬及指揮監督之關係，
    勞動契約非僅限於僱傭契約，關於勞務給付之契約，其具有
    從屬性勞動性質者，縱兼有承攬、委任等性質，自應屬勞動
    契約（最高法院81年度台上字第347號、89年度台上字第130
    1 號裁判意旨參照）。故員工與公司間係屬僱傭關係或委任
    關係，應以契約之實質關係為判斷，所謂實質關係，即指公
    司負責人對員工，就其事務之處理，是否符合上述特徵，是
    否具有使用從屬與指揮命令之性質，及該員工是否實際參與
    生產業務、負責事業之經營為斷，不得僅以員工對所負責事
    務範圍內有一定之自主權或基其分層負責之架構，於其分層
    負責範圍內有相當決定權，即遽認二者間係具有委任關係。
  2.本件上訴人雖以被上訴人林裕翔係受上訴人委任之專案經理
    人，就本件C603標、C607標供應契約負有深度管理落實公司
    指示及協助工程進度順利進行之職責，上訴人公司台中廠圓
    戳章、系爭C603標專用章、C607標專用章等三顆章，係由被
    上訴人收執使用等情，主張兩造間有委任契約關係。惟查：
    被上訴人林裕翔於94年、95年間受僱於上訴人擔任企劃處副
    主任之事實，雖為兩造所不爭執，堪信為真，然被上訴人林
    裕翔經上訴人指派至系爭工程現場擔任現場負責人，其代表
    權限及具體工作內容，依證人邱榮賢即上訴人總公司營運處
    協理於原審證稱：「（原告訴訟代理人問：提示原證45確認
    函，證人是否看過此份確認函？）沒有。」、「（原告訴訟
    代理人問：亞東公司是否有授權給林裕翔簽署原證45確認函
    ？）沒有。」、「（原告訴訟代理人問：林裕翔是現場負責
    人，有無權限簽署原證45確認函？）沒有。」、「（法官問
    ：林裕翔為系爭工程的現場負責人，他實際負責職務範圍為
    何？）工程進度的配合、廠務活動的管理，與本件爭執之墊
    款有關的事項，林裕翔並沒有權限處理，均須依程序呈報總
    公司核可後才可以進行。」、「（原告複代理人問：現場的
    進料、發貨、存料，是否屬於林裕翔負責的範圍？）是的。
    」、「（被告訴訟代理人問：本件工程是否由台中廠管理？
    ）是台中廠管理。」、「（被告訴訟代理人問：台中廠負責
    人是何人？）蔡文祥。」（見原審卷(二)第162頁反面、第163
    頁）、「（被告訴訟代理人問：剛才證述砂石成本變動林裕
    翔應依照程序報告總公司，是否如此？）是的。」、「（被
    告訴訟代理人問：證人所謂「依照程序」，是何種程序？）
    先向台中廠廠長提出報告，再由台中廠呈報至總公司。」、
    「（被告訴訟代理人問：證人所陳述的上開程序，有無書面
    規範？）本件派任被告林裕翔至工地現場時，有一份文件敘
    明他的上級單位。」、「（原告訴訟代理人問：證人陳述的
    文件是否為原證13？）是的。」（見原審卷(二)第 163頁反面
    ）、「（原告訴訟代理人問：95年初亞東公司是否曾代墊寰
    暵公司員工的薪資？）曾經代墊過，但我不記得何時和代墊
    期間，印象中是某年過年後。」、「原告複代理人問：代墊
    寰暵公司員工薪資，是否經總公司核准？）是的。」等語（
    見原審卷(二)第 164頁反面）。證人即亞東公司職員曾昭麟在
    本院證稱：「（法官問：林裕翔在九十四年間於上訴人公司
    擔任何工作？）他是國道六號專案處的現場主任（即現場負
    責人）」、「廠商或承包商如果有問題，我們不能處理就報
    請主任處理」、「（問：林裕翔在本件工程施工期間，是否
    有保管公司的大小章？）有發文給廠商的圓形收發章，沒有
    大小章」等語（見本院卷第93頁反面、第94頁）、「（被上
    訴人訴訟代理人常照倫律師問：你在本件工地現場你有無保
    管亞東公司的任何戳章？）沒有，如果要蓋章的話就要回台
    中廠蓋章」、「發文章是工地林主任保管，兩個品管章是由
    康崇原保管」等語（見本院卷第95頁反面、第96頁），依前
    開證人邱榮賢、曾昭麟證詞，被上訴人林裕翔僅保管發文給
    廠商的圓形收發章，並無公司大小章或上訴人公司台中廠之
    章，對外既無代表上訴人與廠商簽訂契約或協議之權限，對
    內則為經上訴人總公司派駐至系爭工程現場人員，主要工作
    內容為工程進度配合、廠務活動之管理及進料、發貨、存料
    之管理等項，核均屬事務性質之管理活動，且就如本件系爭
    代墊款等公司經營決策相關之事項，被上訴人林裕翔均無自
    主決定之空間，且依證人證稱被上訴人林裕翔上級單位之文
    件即原證13為上訴人指派被上訴人林裕翔支援系爭工程之簽
    文：有關國道埔霧段人力支援案，會辦單位意見欄載明：「
    【營運處】－邱榮賢協理1.經與台中廠蔡廠長及企劃處李副
    理溝通後最佳人選為林裕翔。2.原則支援埔霧國道六號期間
    相關執行業務支出，由台中廠核付，出勤亦由台中廠督導」
    等語，批示欄記載：「邱榮賢協理批示本支期間自94/09/01
    起」等語，依該簽文意旨，被上訴人林裕翔派駐系爭工程現
    場期間，係由上訴人之台中廠負責督導，上訴人台中廠廠長
    蔡文祥為被上訴人林裕翔派駐地之直屬上級單位。綜上，被
    上訴人林裕翔在對內於經營之參與而言，並無自主決策之空
    間，須呈經上訴人台中廠及總公司各高層單位之簽核，並受
    上訴人總公司及台中廠廠長之指揮監督；在對外關係上，亦
    無代表上訴人與廠商訂約或協議之權限。則被上訴  人林裕
    翔之工作內容，無論對外、對內均受其上級主管之指揮監督
    甚明。上訴人對被上訴人林裕翔工作所施加之指揮監督，使
    被上訴人林裕翔對上訴人之從屬性，與一般員工幾無二致，
    所不同者僅在於被上訴人林裕翔因經上訴人派駐國道六號工
    程現場擔任現場負責人，基於上訴人內部組織分層負責之結
    構，所賦予被上訴人林裕翔於其職責範圍內某部分工作內容
    之低階決定權（如與下游廠商間之會商、溝通、協調）及對
    其職責範圍內下級人員之分層指揮監督權而已，自不得憑此
    即認為被上訴人林裕翔與上訴人間有委任關係存在，應認兩
    造間僅為僱傭關係。是上訴人主張兩造間有委任關係存在，
    並依民法第 544條規定，請求被上訴人對上訴人負損害賠償
    責任，自屬無據。
(二)、上訴人依侵權行為損害賠償請求權，請求被上訴人負損害賠
    償責任，該請求權是否罹於消滅時效？上訴人得否依民法第
    184條、第185條規定請求被上訴人林裕翔賠償損害？
  1.按「因侵權行為所生之損害賠償請求權，自請求權人知有損
    害及賠償義務人時起，二年間不行使而消滅。」，民法第19
    7條第1項定有明文。關於侵權行為損害賠償請求權之消滅時
    效，應以請求權人實際知悉損害及賠償義務人時起算，非以
    知悉賠償義務人因侵權行為所構成之犯罪行為經檢察官起訴
    ，或法院判決有罪為準；又當事人間就請求權人知悉之時間
    有所爭執，應由賠償義務人就請求權人知悉在前之事實，負
    舉證責任（最高法院72年台上字第738號、72年台上字第142
    8號判例意旨參照）。
  2.被上訴人林裕翔抗辯上訴人於95年5、6月間接管系爭工地現
    場時，即已知悉本件損害之發生，遲至97年10月17日提起本
    訴，已罹於 2年之消滅時效。上訴人則主張其係於95年12月
    18日被上訴人林裕翔提出檢討報告時始知悉本件損害之發生
    ，其提起本件請求，未逾 2年時效期間等語。經查，上訴人
    主張其係於被上訴人林裕翔於95年12月18日提出檢討報告時
    ，由該報告之時空背景欄記載：「…但自94、12月下旬，結
    算亞東砂石支援額度，已發生超量情事。」等語，始發覺被
    上訴人林裕翔有本件侵權行為之事實。惟查，關於上訴人代
    墊款購買之砂石發生超量情事，業經上訴人台中廠之會計林
    麗珠業於94年11、12月間依其詢問寰暵公司出貨數量及詢問
    被上訴人砂石單價等資料，彙整製成進貨數量明細、暫借款
    管控表、暫借款歸還明細等資料，並於發現上訴人代墊款購
    買之砂石超量時，將統計表以電子郵件寄發予被上訴人林裕
    翔、上訴人台中廠廠長蔡文祥、台中廠財務、上訴人總公司
    營運處邱榮賢、財務處及稽核部等人員一節，業據證人林麗
    珠在原審結證稱：「（原告複代理人問：統計表何時製作？
    及其製作依據？）每次寰暵公司向原告借款時，我會詢問寰
    暵公司林瓊玄截至借款當時的出貨數量，再根據我向林裕翔
    當時的砂石價格，預估該次借款所購買的砂石數量而製作出
    統計表。」、「（原告複代理人問：是否可從每次墊款時你
    製作的統計表，看出現場寰暵公司以亞東公司代墊款購買之
    砂石庫存量？）可以看出庫存大致上的數量。」、「原告複
    代理人問：何時發現亞東公司代墊款購買的砂石已經超過40
    00米？）94年11月我開始製作統計表時，即發現購買的砂石
    量已經超過安全庫存量，我便將統計表以電子郵件寄給公司
    內部單位及林裕翔。」、「（被告訴訟代理人問：原證42明
    細與暫借款管控表，總共製作幾份？）我從94年11月開始製
    作至95年 4月間，每一次寰暵公司請求原告墊款時，我就會
    製作相關的統計表，我前後共製作許多次，幾份我不記得。
    」、「（被告訴訟代理人問：證人製作的統計表，是否要寄
    給公司的營運處、財務處、稽核部門？）我每製作一次統計
    表，就會寄發電子郵件給上開部門及林裕翔、台中廠廠長。
    」、「（被告訴訟代理人問：以證人所概估出來的安全庫存
    量，公司各單位是否均知悉？）有收到電子郵件的單位，應
    該都知悉。」等語綦詳（見原審卷(二)第 165頁正、反面），
    足認上訴人代墊款購買之砂石超量之事實，上訴人內部各單
    位於證人林麗珠發送電子郵件時即94年11、12月間，即已知
    悉，非如上訴人主張係至95年12月18日始知悉其情事，是被
    上訴人主張侵權行為之事實之消滅時效，自應由其時即94年
    11、12月間起算。再查，依上訴人起訴狀所載，寰暵公司於
    95年5月間倒閉，上訴人於95年5月11日盤點時即發現砂石皆
    不翼而飛等語（見原審卷(一)第 6頁正、反面），是依上訴人
    在上訴狀所記載，其至遲於95年 5月11日亦已知悉損害發生
    之事實。至於上訴人主張因被上訴人林裕翔與楊青洲有勾結
    而有詐欺、背信行為，於97年 7月14日在臺中地檢署96年度
    偵緝字第2907號楊青洲涉犯偽造文書案件偵訊中，證人陳靖
    方提及被上訴人林裕翔與楊青洲、訴外人張國陞討論購買履
    約保證書，而有參與楊青洲及張國陞偽造履約保證書情事，
    被上訴人因而被起訴，伊更確信被上訴人林裕翔有侵權行為
    ，是本件起訴並未逾 2年消滅時效等語。惟查，上訴人確於
    94年11、12月間已知悉有本件損害情事，至遲依其在本件起
    訴狀所陳於95年 5月11日盤點時亦已明確知悉本件損害，均
    如前述，證人陳靖方之上開證詞、及被上訴人是否遭檢察官
    起訴，並不影響上訴人在此之前已知悉本件賠償義務人及損
    害發生之事實及消滅時效之起算，上訴人此部分抗辯，同無
    可採。上訴人在本院聲請訊問證人尚志遠證明其於95年10月
    17日接管系爭工地予以調查後，才知悉被上訴人有侵權行為
    之事實，本件消滅時效應自95年10月17日起算之事實。惟查
    ，證人即亞東公司現派駐在大陸工作之職員尚致遠雖在本院
    證稱：「（問：何時才清點出短少一萬多立方米砂石？提示
    原審卷第二宗第75頁證物48，交自閱）此份明細表是我製作
    的，在96年 4月我有聽到風聲，95年10月17日接管，96年開
    始調查，97年 4月份才製作此份明細表」、「95年4、5月間
    寰暵公司倒閉，僅知道有部分短少，大約僅有500到1000 立
    方米的短少，當時認為這是正常的，因為工地進行一年多了
    ，短少是很正常的，所以沒有注意到這件事」等語（見本院
    卷第136頁）。惟查，尚致遠在本院同時亦證稱：「95年4月
    21日之後還暵公司就退出，亞東公司正式接管後所有之砂石
    量都是亞東公司自己購買給亞東公司的」等語（見本院卷第
    137頁），依其證言，亞東公司既於95年4月間即已接管並自
    接管後自行購買砂石，則接管時當會盤點砂石量，參以上訴
    人在起訴狀自陳95年 5月11日盤點等情，上訴人公司自難就
    其在盤點後對於受有損害事實諉為不知，是證人尚致遠之上
    開證詞不足以證明上訴人公司係於95年10月17日接管公司後
    才知悉有損害之事實。綜上，上訴人既於94年11、12間，至
    遲於95年 5月11日已知悉本件損害及損害賠償義務人，是上
    訴人遲至97年10月17日始依侵權行為規定，提起本件請求，
    已罹於 2年之請求權消滅時效，被上訴人林裕翔既已為時效
    之抗辯，上訴人自不得依侵權行為之法律關係，向被上訴人
    林裕翔請求賠償。
(三)、上訴人得否主張準用或類推適用民法第489條第2項規定：
  1.按「準用」係就法律性質相同之事件，以法律規定適用相同
    之法律效果，而「類推適用」則係就法律未規定之事項，比
    附援引與其性質相類似之規定，加以適用，其目的乃基於平
    等原則及社會通念以填補法律漏洞的方法，倘無法律漏洞，
    自不生類推適用而補充之問題。
  2.次按民法第 489條規定：「當事人之一方，遇有重大事由，
    其僱傭契約，縱定有期限，仍得於期限屆滿前終止之。前項
    事由，如因當事人一方之過失而生者，他方得向其請求損害
    賠償。」其立法理由謂：「謹按僱傭契約之定有期限者，在
    期限未屆滿以前，當事人應受期限之拘束，此屬當然之事。
    然若當事人一方遇有重大事由，有不得不終止契約之情形時
    ，其僱傭契約之期限，縱未屆滿，亦應許其有終止契約之權
    。但其重大事由，係因當事人一方之過失所致者，雖亦許其
    有期限屆滿前終止契約之權，同時亦許他方損害賠償之請求
    權，蓋兼顧當事人雙方之利益也。故設本條以明示其旨。」
    ，即民法第489條第1項係在規範僱傭契約，遇有重大事由之
    契約終止權，第 2項則係就前項終止契約之事由，如因當事
    人一方之過失而生，他方得就終止所生之損害請求賠償，其
    主要規範之對象為定有期限僱傭契約之期前終止權。至不定
    期僱傭契約關係，依民法第488條第2項，當事人間本得隨時
    終止契約，雖因勞動基準法為民法之特別法，就僱傭契約有
    關之事項，勞動基準法有規定時應優先適用勞動基準法之規
    定，使不定期僱傭契約當事人之隨時終止權受勞動基準法第
    二章有關終止契約之限制，但不定期僱傭契約當事人任一方
    於遇有重大事由時，仍得依民法第489條第1項主張終止契約
    ，並於該重大事由係因一方之過失而生者，他方得就終止契
    約所生之損害請求賠償。本件上訴人與被上訴人林裕翔間為
    不定期僱傭關係之事實，為兩造所不爭執，固非無民法 489
    條第 1項規定適用之餘地，惟因本件上訴人主張之損害，係
    其代墊砂石借款無法收回之損害，並非因兩造間僱傭契約終
    止所生之損害，本無民法489條第2項之適用，且其主張損害
    發生之法律性質與民法489條第2項之規範性質並不相同，亦
    非有何法律漏洞之存在，上訴人主張得「準用」或「類推適
    用」民法第489條第2項規定，顯屬無由。
(四)、上訴人得否依民法第227條第2項規定主張被上訴人林裕翔為
    不完全給付之債務不履行，請求損害賠償？
  1.上訴人主張被上訴人林裕翔債務不履行之行為如下：被上訴
    人林裕翔明知楊青洲資力不足以承攬系爭工程，卻故意對上
    訴人欺暪此事實，使上訴人誤認寰暵公司為殷實廠商，而與
    之簽訂C603標供應契約；被上訴人林裕翔與楊青洲於93年11
    月間，共同偽造履約保證書，騙取上訴人公司支付C603標之
    預付款1,200萬元；於94年7月間偽造履約保證書，騙取上訴
    人支付C607標之預付款 1,000萬元；被上訴人林裕翔對上訴
    人故意隱暪寰暵公司亦為中工機械公司砂石出口方供應商之
    事實，且故意不將砂石料倉分隔，未控管進出貨之數量；被
    上訴人林裕翔於94年 9月間，明知楊青洲財力確已陷於極度
    窘迫之狀態，仍向上訴人台中廠廠長蔡文祥佯稱楊青洲僅為
    一時週轉不靈，且砂石嚴重不足，致使上訴人誤判而同意動
    支50萬元及開始代墊砂石款項；被上訴人林裕翔及楊青洲於
    94年12月 2日私下共組台翼公司，並在94年12月21日，在未
    知會亦未得到上訴人同意下，擅以上訴人公司名義，與昇運
    公司簽立「確認函」，而使上訴人之代墊款，成為清償楊青
    洲債務之用；被上訴人林裕翔於94年 11-12月間，明知現場
    砂石庫存量已發生超量情形，仍故意以94年12月27日簽核作
    業單，佯稱現場仍需繼續大量進料始能維持出貨平順，使上
    訴人以為有繼續墊款之需要而繼續墊款購入砂石等項。其中
    上訴人主張被上訴人林裕翔擅以上訴人名義與昇運公司簽訂
    確認函，將上訴人代墊款用以清償寰暵公司前積欠昇運公司
    債務，造成上訴人受有損害，被上訴人林裕翔固不否認與昇
    運公司簽署確認函，惟否認同意以代墊款清償寰暵公司之欠
    款，辯稱：其簽署的是訂貨確認函，是保證貨款會直接由亞
    東公司匯給昇運公司等語。經查，證人陳鑽昆在本院提出確
    認函原本1份（見本院卷第119頁）上「訂貨確認函」等字樣
    其中之「訂貨」二字以立可白塗掉一節，有該確認函原本為
    證，再該確認函記載：「因甲方（即原告國道六號南投段工
    務所）於國道工程之砂石供應需求，特委由丙方（即被告寰
    暵公司）與乙方（即昇運公司）針對符合工程需求規範之砂
    石做相關交運之議定，另相關款項之匯結，甲方將逕行先行
    匯入乙方指定帳號（以每50萬元為一單位），另後續訂貨需
    求，甲方將依乙方驗收合格使用數量於預計使用前做持續匯
    款。」、「在乙方供應砂石原料成品皆能符合工程需求前題
    下，甲方將持續與乙方合作，並至少下訂六次（含）以上。
    」、「3.倘乙方之砂石原料成品在下訂六次內未能符合工程
    需求時，甲方亦擔保丙方積欠乙方之貨款將依實務面之結餘
    帳款，由丙方出具申請確認函予甲方後，給付乙方。」等語
    ，核其有關代墊款購買砂石部分之約定，係為使昇運公司願
    持續出貨予寰暵公司，且未逾台中廠廠長蔡文祥於94年10月
    3日書面報告所敘內容及動支撥款程序，另有關確認函第3點
    之約定，被上訴人林裕翔否認係同意以代墊款清償寰暵公司
    之欠款，依其使用文字之文義解釋，尚難認定有此約定。退
    步而言，縱以被上訴人林裕翔有越權同意以上訴人代墊款清
    償寰暵公司前積欠昇運公司之貨款，惟此部分欠款金額，依
    證人陳鑽昆即昇運公司經理在原審證稱略以：「因之前寰暵
    公司向昇運公司購買砂石的支票跳票，所以我們就停止供料
    ，跳票金額將近 100萬元，被告林裕翔是亞東公司現場負責
    人，他來找我請昇運公司繼續供料，並且表示亞東公司會負
    責，但我要求必須要有書面憑證，所以才簽署原證45的確認
    函，．．．」、「（問：如果沒有簽署原證45的確認函，是
    否會繼續出料？）不會」、「（問：之後繼續出料給寰暵公
    司，是否依照該確認函出料六次？）出料不到六次就已經還
    清之前欠款，之後昇運公司仍持續出料給寰暵公司約半年，
    貨款都有取得等語（見原審卷(二)第160頁正、反面，第161頁
    ），在本院結證稱：「（問：為何簽立上開確認函？）因為
    寰暵公司的支票遭退票，但是亞東公司的林裕翔先生要求我
    們繼續供料並表示亞東公司會跟我們結清，但是口頭說的我
    們不相信，要求林裕翔寫個確認函給我們」、「（問：若寰
    暵公司的欠債未清償的話，你是否就不供料給上訴人亞東公
    司？）林裕翔如果沒有跟我確保，我就不會再供料給亞東公
    司」等語（見本院卷第111頁反面、第112頁），堪信相當於
    扣抵欠款金額之砂石數量，應已補足，是此部分金額自與本
    件上訴人主張嗣後寰暵公司無法繼續履約，致上訴人之墊款
    無法收回之損害無關。上訴人在本院聲請訊問證人即昇運公
    司會計小姐徐佳妤以證明被上訴人將代墊專款挪用於寰暵公
    司先前積欠之欠款 1,745,287元等情，惟查，證人徐佳妤在
    本院結證稱：「我們公司都會先收款之後才出貨，之前是寰
    暵公司與我們有買賣關係，但是他們預收款的支票跳票，所
    以我們停止對該公司出貨，後來亞東的一位先生與我們老闆
    直接談，所以我們才繼續出貨，後來亞東有位先生匯一筆二
    百萬進來，扣抵寰暵公司的欠款，所以我們公司就繼續出貨
    」，「（上訴人複代理人陳瑾瑜律師問：扣抵多少寰暵公司
    的欠款？）扣抵壹佰七十幾萬元」等語（見本院卷第76頁反
    面、第77頁），核與證人陳鑽昆前開證詞大致相符，依前所
    述，被上訴人係為了讓昇運公司繼續供料，始會代為清償寰
    暵公司之欠款，而此部分金額與上訴人主張墊款無法收回之
    損害無關，是證人徐佳妤之證詞自無法據為被上訴人不利之
    證據，併予明。至上訴人另主張被上訴人林裕翔故意隱暪
    寰暵公司資力不足承攬系爭工程，使上訴人與寰暵簽訂本件
    供應契約、且與楊青洲共同偽造履約保證書，騙取上訴人支
    付預付款部分，未據上訴人提出具體事證以實其說，此部分
    主張，亦無可採。末按上訴人另主張被上訴人與楊青洲共組
    台翼股份有限公司，將原本應直接向雙冬砂石行購買之砂石
    ，利用台翼公司（下稱台翼公司）向購買雙冬砂石行或其他
    砂石場的砂石，再轉賣給寰暵公司，以購取亞東公司提供系
    爭專案砂石的差價，而有侵權行為及背信行為，致亞東公司
    受有損害等語，係以其提出台翼公司出售砂石予寰暵公司之
    統一發票影本10張為據（見原審卷(三)第 41-50頁）。被上訴
    人雖不否認有與楊青洲成立台翼公司，然否認台翼公司有營
    業行為，前開發票僅係作為寰暵公司進貨憑證使用而已等語
    。姑不論上訴人此部分主張是否為真，縱被上訴人與楊青洲
    共同成立之台翼公司確有出售砂石與寰暵公司之行為，亦與
    本件上訴人起訴主張其係因墊借砂石款予寰暵公司而受有損
    害之事實不同，難據以推斷上訴人主張之本件事實及所受損
    害為真，是上訴人此部分主張，同無足取，併予明。
  2.上訴人另主張被上訴人林裕翔故意隱暪寰暵公司亦為中工機
    械砂石出口方，及未將亞東公司及中工公司之料倉分隔、未
    控管進出貨數量部分，致亞東公司受有損害等語，惟為被上
    訴人否認，並以前詞抗辯。按上訴人在本院聲請訊問證人蔡
    瓊慧證明隔倉之可能性，證明被上訴人不隔倉是因為與寰暵
    公司間利用不隔倉之便，將砂石出售予或給中工公司使用，
    致損害於上訴人公司。經查，證人即銘訓砂石股份有限公司
    （下稱銘訓公司）負責人蔡瓊慧固在本院結證稱略以：亞東
    公司做國道六號工程時，伊去做隔倉的工程，當時是林裕翔
    、楊青洲找伊去做的，楊青洲當時是亞東與中工機的砂石出
    口商，伊是楊青洲倒了後去接手的，因中工機不願意讓伊承
    作，故伊才做隔倉等語（見本院卷第 154頁反面），依其證
    詞可知，銘訓公司是於寰暵公司倒閉後接手亞東公司的砂石
    供應，因中工機不同意由銘訓公司接手，故銘訓公司才做隔
    倉，足認若銘訓公司若同時承包上訴人公司及中工機之砂石
    供料，隔倉即非必要，是證人之證詞自不足以為有利於上訴
    人之證據。再查，寰暵公司承作中工機械C602標砂石出口方
    ，並與系爭 607標共倉之事實，業據被上訴人林裕翔向上訴
    人總公司營運處報告，上訴人公司並曾與寰暵公司針對此事
    項開會商議之事實，業據證人邱榮賢在原審證稱：「（原告
    訴訟代理人問：提示原證36，94年 5月25日寰暵公司與亞東
    公司會議紀錄，是否知悉寰暵公司承作中工機械 Ｃ602標砂
    石出口？）開會之前就知道。林裕翔有將此事報告給總公司
    營運處，總公司營運處有和寰暵公司確認並到現場去查明，
    林裕翔何時向總公司報告，我不記得。」、「（原告訴訟代
    理人問：是否知悉本件Ｃ607標與中工機械Ｃ602標共用砂石
    倉庫？）知道。寰暵公司將兩處工程共倉前並沒有先通知原
    告，共倉之後，原告才知悉，林裕翔有將此事報告公司。94
    年 5月25日的會議就是針對這個問題討論。」等語（見原審
    卷(二)第161頁反面、第162頁），並有上訴人提出之會議紀錄
    影本在原審卷可憑（見原審卷(二)第38頁），足認被上訴人非
    但已於95年5月25日前即已將此情呈報總公司營運處，且經
    上訴人與寰暵公司就此開會討論，是上訴人主張被上訴人林
    裕翔故意隱暪寰暵公司亦為中工機械砂石出口方一節，顯與
    事實不符，不足採信。另上訴人主張寰暵公司將中工機械C6
    02標與上訴人公司系爭C607標之砂石共倉，未將料倉分隔之
    事實，業據被上訴人林裕翔呈報上訴人總公司營運處一節，
    亦詳證人邱榮賢前開證詞。況查，系爭工程現場之砂石係由
    寰暵公司管理，亞東公司並沒人負責管理一節，亦據證人即
    亞東公司職員曾昭麟在本院證稱在卷（見本院卷第94頁反面
    ），則寰暵公司是否同時為多家公司砂石出口方，其於進砂
    石後，如何出貨或供應多家公司，及是否就其料倉依其供應
    之公司家數予分隔倉存放處理，為寰暵公司內部管理權責事
    項，上訴人及被上訴人林裕翔若認其公司就料倉管理不當，
    或可提出改善建議，然並無權要求寰暵公司應配合及為一定
    方式之處理，甚至逕行介入採行分倉管理，況寰暵公司是否
    將料倉分倉管理，亦與本件損害之發生並無必然之關連性，
    是上訴人此部分主張，同屬無據。末按，上訴人另主張被上
    訴人林裕翔未控管進出貨數量，致其受有損害等語。惟依證
    人林麗珠前揭證詞可知，上訴人台中廠會計林麗珠於寰暵公
    司每次借款後，均會向寰暵公司查詢出貨數及向被上訴人林
    裕翔詢價，並製作統計表發送上訴人總公司各單位、台中廠
    廠長、財務及被上訴人林裕翔，上訴人內部既有控管機制，
    被上訴人林裕翔實無法隱瞞相關進出貨數量資訊之可能，此
    外，上訴人復未能舉他證以實其說，自難僅上訴人對被上訴
    人林裕翔此部分指述，遽認上訴人有不完全給付之行為。
  3.上訴人主張被上訴人林裕翔於94年 9月間故意欺暪楊青洲有
    財務困窘情事，使上訴人誤判而同意動支50萬元，並開始代
    墊砂石借款及94年 11-12月間，明知砂石已超量仍佯稱現場
    仍需大量進料，使上訴人同意繼續墊款，致損害於上訴人公
    司云云。經查，本件上訴人代墊款替寰暵公司購買砂石之過
    程，依台中廠廠長蔡文祥94年 9月30日備忘函（見原審卷(二)
    第57頁）記載：「…OEM廠商寰暵應允9月28日下午1：30 時
    可自行供應並進廠無慮，惟當日上午11時來電，其資金調度
    有困難，無法匯款至砂石廠（目前無現金匯入，砂石廠不出
    ）。基於：1.隧道開挖工程進行無噴凝土供應，崩塌危險性
    …，4.經台中廠內同仁緊急協商，並口頭向總公司報備及動
    支台中廠915-2帳戶，並緊急匯款至大丰砂石廠進行提貨 …
    」等語、94年10月 3日書面報告（見原審卷(二)第58頁）記載
    ：「一國道六號南投段C603及C607供應情況窘迫仍持續，並
    已核備在案。二本月份（ 94/10）預估砂石料源需求初估為
    ：C603標約5,000立方米，C607標約11,000立方米，合計16,
    00 0立方米。三…惟評估 OEM廠商寰暵現況備料能力不足，
    另依現況每米混凝土之砂石成本約600元/立方米計，未來每
    月需有600元/立方米×16,000立方米≒960 萬之砂石備料資
    金作因應。四擬簽請自94年10月至12月每月1000萬元額度內
    ，核撥款項至烏溪或陳有蘭溪業者以為因應，每次撥款以25
    0 萬元（每週需求）為限。…六匯款程序說明：由寰暵公司
    提出申請，本公司支付給其指定之砂石廠後，收款人完成收
    款確認，經 OEM廠商寰暵確認，以為日後扣抵貨款之依據。
    」；94年12月29日台中廠長蔡文祥之書面報告（見原審卷(二)
    第73、74頁）記載：「…四原經公司准予94年10月－12月，
    每月予以1,000萬元額度之暫借款，實際執行狀況為9月份借
    支50萬，10月借支800萬，11月借支400萬，12月借支650 萬
    ，總計1,900萬，並已自應付協力廠商貨款中抵扣400萬元。
    在協助協力廠商渡過砂石料源取得困難期及持續穩定供貨之
    前提下，仍建請公司持續以砂石暫借款方式做協助直至整體
    環境穩定為止。五…故建議仍維持每月 1,000萬元的砂石暫
    借款額度，期間為95年1月至95年6月…」等語，並均呈經上
    訴人營運處、財務處、稽核處、執行副總、總經理之簽核，
    有上訴人提出之備忘函及書面報告可憑（見原審卷(二)第72、
    73、74頁）。再查，證人蔡文祥於原審證稱：「…94年9 月
    底工地主任即被告林裕翔及客戶有向我反應砂石供貨量不足
    …我個人判斷因之前南投地區發生數次颱風導致砂石價格飆
    漲，被告寰暵公司因規模不大，資金週轉發生困難，無法向
    砂石廠購買砂石，透過被告林裕翔與被告寰暵公司的人員聯
    繫以由原告借款給被告寰暵公司的方式處理…」、「（原告
    訴訟代理人問：如何確定當時被告寰暵公司欠缺砂石？）客
    戶及被告林裕翔反應。」、「（原告訴訟代理人問：每次借
    款是否都依照被告寰暵公司傳真的金額撥付？有無做確認的
    動作？）都是按照被告寰暵公司傳真的金額撥付，初期會詢
    問被告林裕翔及客戶是否有砂石缺貨的情形，確認確實有缺
    貨之後，就會依照被告寰暵公司傳真的金額付款給砂石廠，
    印象中94年10月之後就沒有再做確認的動作，直接依被告寰
    暵公司傳真的金額付款。」、「（原告訴訟代理人問：為何
    之後不再作確認的動作？）因已經可以確定被告寰暵公司已
    經沒有資力再購買砂石。」、「（原告訴訟代理人問：就借
    支購買砂石的數量部分要如何確定有此需求？）之前的簽呈
    就已經依據我們預估每月的砂石需求量訂出每月最高借支金
    額 1千萬，並且經過公司核准，所以在此數額內的借支款項
    會依被告1 的借支金額給付。實際上運作時，每次借支金額
    在200萬元以內，會依被告1借支給付。」、「（被告複代理
    人問：第一次簽呈說明中有表示『當日上午11時接獲OEM 廠
    商來電』，電話是否由你接聽？）我無法確定簽呈中所指的
    來電是由被告寰暵公司打給我或由被告林裕翔打給我。但我
    可以確定客戶有打電話給我表示缺貨。」、「（被告複代理
    人問：當時是誰決定撥付50萬元？）是我決定撥付50萬元，
    但我有先打電話給總公司。第一次簽呈的50萬元是由台中廠
    先以零用金撥付，之後的借支則是由總公司撥付。」、「（
    原告訴訟代理人問：94年12月26日台中廠會計林麗珠曾經以
    電子郵件方式向你反應超量採購砂石，是否知道此事？）台
    中廠會計林麗珠的電子郵件是寄發給公司全部主管包括我，
    我有收到該電子郵件，但我不確定日期是否為94年12月26日
    。」、「（原告訴訟代理人問：94年12月29日第三次簽呈之
    前，是否知道超量採購砂石之事？）印象中已經知道，應該
    就是收到林麗珠的電子郵件。」、「（原告訴訟代理人問：
    既然已知有超額採購的情形，為何繼續做第三次簽呈？）因
    系爭工程是國家的重大工程，原告公司無法承擔斷貨的商譽
    損失及實際賠償問題，且借款的支付是由總公司負責，並非
    台中廠負責。三次簽呈都是因被告林裕翔向我呈報砂石供貨
    量不足才決定要借款給被告寰暵公司。」、「被告複代理人
    問：簽呈三次是誰決定？）簽呈的具名人是我，我是台中廠
    的負責人，但被告林裕翔是由總公司派駐在國道六號的工地
    主任，第一次借支是經由被告林裕翔和客戶的反應我才寫簽
    呈給公司，第二次簽呈的時候，也有部分客戶反應供貨不順
    ，第三次簽呈是完全依照被告林裕翔的告知且第二次簽呈的
    借支時間已經到期，所以在12月29日再做第三次簽呈。」、
    「（被告複代理人問：第二、三次簽呈有就借款的詳細辦法
    說明，借款細節是否你設計的？）具體的內容是由被告林裕
    翔向我報告，我依當時的狀況判斷，認為是合理，所以具名
    寫在簽呈裡面。」、「（原告訴訟代理人問：你依據何資料
    判斷認為合理？）我是依照原告公司當時所承攬的工程，之
    前平均每個月出貨量來預估。」等語（見原審卷(一)第68頁反
    面 -70頁），楊青洲在原審證稱：「…94年12月間原告公司
    有向寰暵公司砂石有超量，提醒寰暵公司補足。」（見原審
    卷(二)第 188頁）、「（被告訴訟代理人問：何時知道亞東公
    司對寰暵公司的墊款已經超過寰暵對亞東的出貨量？）94年
    12月。」、「（被告訴訟代理人問：如何知道上開情事？）
    蔡文祥廠長叫我去他的辦公室告知我的。」、「被告訴訟代
    理人問：蔡文祥告知你超量之後，你如何處理此事？）蔡文
    祥只有告知我有超量的事實，並沒有告知我如何處理，當時
    寰暵公司資金非常困難，只能繼續向原告借款才能購買砂石
    繼續出貨。」等語（見原審卷(二)第 189頁反面）。依證人蔡
    文祥及楊青洲前開陳述，足證寰暵公司於94年 9月間確有因
    資金困難無法以現金購買砂石出貨之情況，並經上訴人之客
    戶及被上訴人向上訴人台中廠廠長蔡文祥反應砂石缺貨後，
    上訴人台中廠廠長蔡文祥方決定動支台中廠零用金代寰暵公
    司墊付砂石款，且蔡文祥亦先以電話呈報上訴人總公司後始
    動支50萬元，是上訴人於動支50萬元及決定開始墊款時，就
    寰暵公司資金困窘之情事，已有認識，難認被上訴人林裕翔
    有上訴人主張之欺暪寰暵公司資金困難之事實。另蔡文祥於
    第三次即94年12月29日提出書面報告前，已接獲台中廠會計
    即證人林麗珠之電子郵件，知悉本件代墊款購買之砂石已有
    超量情形，且此情事，不僅被上訴人林裕翔、蔡文祥知悉，
    上訴人總公司營運處協理邱榮賢及財務處、稽核部人員均屬
    知悉，此外，上訴人復未舉他證證明被上訴人林裕翔有故意
    隱暪砂石超量之情事，是上訴人此部分主張，亦難認為真正
    。況當時上訴人代墊款所購之砂石雖已超量，但因寰暵公司
    因資金非常困難，仍無法以自有資金購買砂石而須繼續向上
    訴人借款始能購買砂石，是被上訴人林裕翔於94年12月27日
    所簽核作業單記載現場仍需大量進料始能維持出貨平順等內
    容等語，顯非無稽，本件被上訴人林裕翔向證人蔡文祥反應
    砂石缺貨及其於簽核作業單內記載之事項，既均屬真實而非
    虛構，被上訴人林裕翔亦無向上訴人公司隱匿寰暵公司資金
    困窘之情事，是上訴人主張被上訴人林裕翔有隱匿、欺暪等
    行為，均不能證明屬實，自亦無以認定被上訴人林裕翔有不
    完全給付之行為。
  4.被上訴人林裕翔與上訴人間為僱傭契約之法律關係，其已依
    僱傭契約提供勞務給付，且無上訴人主張之前開隱匿、欺暪
    等不完全給付之行為，是上訴人依民法第227條第2項規定，
    請求被上訴人林裕翔賠償損害，亦屬無理由。
五、綜上所述，上訴人依侵權行為之法律關係請求被上訴人負損
    害賠償責任，已逾二年消滅時效期間，並經被上訴人據以抗
    辯，該部分請求自屬無據。至於上訴人依民法第544條、第4
    89條第2項、第227條第 2項，請求被上訴人與原審被告寰暵
    公司、楊青洲連帶賠償 7,811,328元本息，核均無理由，均
    如前述，從而，上訴人請求被上訴人賠償 7,811,328元本息
    ，自不應准許。原審因而就此部分為上訴人敗訴判決，並駁
    回假執行之聲請，核無不合，上訴意旨指摘原判決不當，求
    予廢棄改判，為無理由，應予駁回。
六、本件事證已臻明確，兩造其餘攻擊防禦方法及所提證據已予
    審究，核與判決結果不生影響，爰不一一論述，併此敘明。
據上論結，本件上訴為無理由，依民事訴訟法第449條第1項、第
78條，判決如主文。
中    華    民    國   100    年    3     月    16    日
                民事第六庭    審判長法  官  袁再興
                                    法  官  盧江陽
                                    法  官  陳賢慧
以上正本係照原本作成。
如對本判決上訴，須於收受判決送達後20日內向本院提出上訴書
狀，其未表明上訴理由者，應於提出上訴後20日內向本院提出上
訴理由書（須按他造人數附具繕本）。
上訴時應提出委任律師為訴訟代理人之委任狀。具有民事訴訟法
第466條之1第1項但書或第2項之情形為訴訟代理人者，另應附具
律師及格證書及釋明委任人與受任人有該條項所定關係之釋明文
書影本。如委任律師提起上訴者，應一併繳納上訴審裁判費。
                                    書記官  吳麗琴
中    華    民    國   100    年    3     月    17    日
                                                      Ａ